---
title: "Sesión 05"
author: "Eduardo Martínez"
date: "2025-03-27"
output: html_document
---

# Algunas herramientas para validación de datos

```{r}
library(dplyr)
library(validate)
library(ggplot2)
library(fivethirtyeight)
```

La librería {validate} tiene el objetivo de facilitar la verificación de datos, haciéndola mantenible y reproducible.

Evalua datos con respecto a un conjunto reutilizable de reglas de validación.

Analiza, resume y visualiza los resultados de la validación de datos.

Importa y exporta conjuntos de reglas desde y hacia varios formatos.

Filtra, selecciona y manipula reglas de validación de datos.

Analiza, resume y visualiza diferentes conjuntos de reglas.

```{r}
datos <- palmerpenguins::penguins
```

```{r}
datos |> head()
```

```{r}
mean(datos$bill_length_mm, na.rm = TRUE)
```


```{r}
reglas <- validate::validator(flipper_length_mm >= 185, !is.na(bill_length_mm),
                              bill_length_mm/bill_depth_mm <= 1.5,
                              flipper_length_mm <= mean(flipper_length_mm,
                                                        na.rm = TRUE))
```

```{r}
reglas |> str()
```

```{r}
validate::confront(dat = datos, x = reglas)
```

```{r}
validacion <- validate::confront(datos, reglas)
validacion |> str()
```
```{r}
validacion |> summary()
```

```{r}
validacion |> plot()
```


```{r}
validate::violating(datos, validacion[4])
```
```{r}
validate::violating(datos, validacion[1:3])
```

```{r}
validacion |> values()
```

```{r}
validacion |> as.data.frame()
```


```{r}
otras_reglas <- validate::validator(field_format(sex, "*male"),
                                    number_format(year, format="dddd"),
                                    number_format(body_mass_g, format="d.dd"))
```

```{r}
otra_validacion <- validate::confront(datos, otras_reglas)
```

```{r}
otra_validacion |> summary()
```

```{r}
otra_validacion |> plot()
```

```{r}
validate::violating(datos, otra_validacion[1])
```


```{r}
validate::violating(datos, otra_validacion[2])
```


```{r}
validate::violating(datos, otra_validacion[3])
```

nchar(as.character(size)) >= 2
 , field_length(id, n=5)
 
```{r}
datos |> dplyr::select(year) |> unique()
```

+ `format = "0.dddd"` -> "0.4321" sí cumple, pero "0.123","1.4563" no.
+ `format = "d.ddEdd"` -> "3.14E00" sí cumple, pero "31.14E00" no.
+ `format = "d.*Edd"` -> "0.314E01" y "3.1415297E00" sí cumplen, pero "3.1415230" no.
+ `format = "d.dd*"` -> "1.23" y "1.234" sí cumplen, pero "1.2" no.
 
```{r}
mas_reglas <- validate::validator(nchar(as.character(flipper_length_mm)) >= 2,
                                  field_length(flipper_length_mm, n = 3),
                                  number_format(bill_depth_mm, format="dd.dd"),
                                  in_range(year, min=2008, max=2009))
mas_validacion <- validate::confront(datos, mas_reglas)
mas_validacion |> summary()
```

```{r}
mas_validacion |> plot()
```

```{r}
validate::violating(datos, mas_validacion[1])
```

```{r}
validate::violating(datos, mas_validacion[3])
```

```{r}
anios_q <- c("2024Q1", "2024Q2", "2024Q3", "2024Q4",
             "2025Q1", "2025Q2", "2025Q3", "2025Q4")
set.seed(1234)
x <- runif(8)*1000
ventas <- signif(x, digits = 5)
ventas2 <- round(x, digits = 4)
df_ventas <- data.frame(periodo = anios_q,
                        ventas = ventas, ventas_exac = ventas2)
df_ventas
```

```{r}
reglas <- validate::validator(in_range(periodo, min="2024Q3", max="2025Q2"),
                              in_range(ventas_exac, min=50, max=232.6))
validacion <- validate::confront(df_ventas, reglas)
validacion |> summary()
```

```{r}
validacion |> plot()
```

```{r}
validate::violating(df_ventas, reglas[1])
```

```{r}
validate::violating(df_ventas, reglas[2])
```


```{r}
datos <- fivethirtyeight::avengers
head(datos)
```

```{r}
reglas <- validate::validator(field_format(url, "http://marvel.wikia*"),
                              !is.na(name_alias),
                              gender == "MALE")
validacion <- validate::confront(datos, reglas)
validacion |> summary()
```
```{r}
validacion |> plot()
```

```{r}
validate::violating(datos, reglas[3])
```

```{r}
validate::violating(datos, reglas[2])
```

```{r}
regla_verdadero_personaje <- validate::validator(honorary == "Full")
validacion_verdadero_personaje <- validate::confront(datos, regla_verdadero_personaje)
validacion_verdadero_personaje |> summary()
```

```{r}
validacion_verdadero_personaje |> plot()
```

```{r}
validate::violating(datos, regla_verdadero_personaje[1])
```

```{r}
todas_mis_reglas <- regla_verdadero_personaje + reglas
todas_mis_reglas
```

```{r}
validacion_purista <- validate::confront(datos, todas_mis_reglas)
validacion_purista |> summary()
```

```{r}
validacion_purista |> plot()
```

```{r}
validate::violating(datos, todas_mis_reglas['V1'])
```

```{r}
validate::violating(datos, todas_mis_reglas["V1.1"])
```

```{r}
validate::violating(datos, todas_mis_reglas["V2"])
```

```{r}
validate::violating(datos, todas_mis_reglas["V3"])
```

```{r}
reglas2 <- validate::validator(in_range(full_reserve_avengers_intro,
                                        min="Nov-88", max="Sep-92"))
validacion2 <- validate::confront(datos, reglas2)
validacion2 |> summary()
```

```{r}
reglas3 <- validate::validator(grepl("^[0-9]", full_reserve_avengers_intro))
validacion3 <- validate::confront(datos, reglas3)
validacion3 |> summary()
```

```{r}
validate::violating(datos, reglas3[1])
```

```{r}
fechas_malvadas <- validate::violating(datos, reglas3[1]) |>
  dplyr::select(full_reserve_avengers_intro) |>
  unique() |> pull()

fechas_malvadas
```
```{r}
datos_buen_formato <- datos |> 
  dplyr::filter(!(full_reserve_avengers_intro %in% fechas_malvadas))

datos_buen_formato
```
```{r}
reglas2 <- validate::validator(in_range(full_reserve_avengers_intro,
                                        min="5-Mar", max="10-May"))
validacion2 <- validate::confront(datos_buen_formato, reglas2)
validacion2 |> summary()
```


```{r}
datos <- palmerpenguins::penguins

summary(datos)
```

```{r}
mi_indicador <- validate::indicator(
  BMI = (bill_length_mm/2.2046)/(bill_depth_mm*0.0254)^2,
  coef_variacion_ala = sd(flipper_length_mm)/mean(flipper_length_mm),
  anchura_media_pico  = mean(bill_depth_mm, na.rm = TRUE),
  indice_loco  = sum(bill_length_mm,na.rm = TRUE)/year,
  indice_mas_loco = body_mass_g/nchar(as.character(species)))
```

```{r}
validacion <- confront(datos, mi_indicador)
validacion |> summary()
```
```{r}
add_indicators(datos, validacion)
```


