---
title: "Sesion 2"
author: "Eduardo Martínez"
date: "2025-03-20"
output: html_document
---

```{r}
library(dplyr)
```

## Recapitulación...

+ La sesión pasada estuvimos obteniendo: media, mediana, desviación estándar, rango, rango intercuartil, máximo, mínimo, kurtosis y skewness

+ Nos quedaron pendientes algunas visualizaciones

## Un centavo de muestreo...

+ En general, una muestra es un subconjunto de una población de interés.

+ Formalmente, cada que consultamos un dataset es una muestra de la población de interés

+ Aunque generalmente, tomamos a dicho dataset como la población completa

+ La intención de lo que sigue es ver cómo se obtienen algunas muestras (de diferentes tipos)

+ Usaremos la función sample() y modificaciones de ésta

### Muestreo aleatorio simple

+ Se puede pensar en este como ir sacando pelotitas de una urna y las que sacamos precisamente son nuestra muestra

+ Cada una de las pelotitas tiene la misma probabilidad de ser sacada

```{r}
IDs <- 18:75 # vector numérico que va del 18 al 75
# Quiero obtener una muestra aleatoria de tamaño 10 de este vector
muestra_aleatoria <- sample(x = IDs, size = 10)
muestra_aleatoria
```
+ Cada que yo ejecuto esta sentencia, voy a obtener una muestra diferente

```{r}
muestra_aleatoria <- sample(x = IDs, size = 10)
muestra_aleatoria
```
+ Otra

```{r}
muestra_aleatoria <- sample(x = IDs, size = 10)
muestra_aleatoria
```
+ Si yo quisiera que todos tuvieramos la misma muestra tendría que agregar que todos partimos de la misma semilla "aleatoria"

```{r}
set.seed(123456)
muestra_aleatoria <- sample(x = IDs, size = 10)
muestra_aleatoria
```
+ Esto hace que sea totalmente reproducible nuestro código

### Muestreo con reemplazo

+ En éste se piensa también como una urna con pelotitas, pero en este casa, se saca una pelotita, se observa su etiqueta y se devuelve a la urna

+ Cada pelotita tiene la misma probabilidad de ser seleccionada

+ Solamente hay que agregarle el parámetro replace = TRUE (i.e. un muestreo con reemplazo)

```{r}
tipo_escritura <- c("zurdo", "diestro", "ambos")
muestra_con_reemplazo <- sample(x = tipo_escritura, size = 10, replace = TRUE)
muestra_con_reemplazo
```
+ CAda que ejecuto esta sentencia la muestra cambia

```{r}
muestra_con_reemplazo <- sample(x = tipo_escritura, size = 10, replace = TRUE)
muestra_con_reemplazo
```
+ Si queremos tener todos la misma muestra

```{r}
set.seed(12345)
muestra_con_reemplazo <- sample(x = tipo_escritura, size = 10, replace = TRUE)
muestra_con_reemplazo
```

### Muestreo con ponderaciones

+ Hay algunas veces, que sabemos a priori que hay una (o algunas) pelotita(s) que debiese(n) tener mayor probabilidad de ser sacada(s),

+ Voy a agregar el parámetro prob con las probabilidades de que cada pelotita sea sacada

```{r}
tipo_escritura <- c("zurdo", "diestro", "ambos")
ponderaciones <- c(0.2, 0.7, 0.1)
muestra_ponderada <- sample(tipo_escritura, size = 2, prob = ponderaciones)
muestra_ponderada
```
+ Si la quiero con reemplazo

```{r}
muestra_ponderada <- sample(tipo_escritura, size = 8, prob = ponderaciones, replace = TRUE)
muestra_ponderada
```
+ Empíricamente, me tendrían que salir aprox 20% de zurdos, 70% de diestros y 10% ambos


```{r}
tipo_escritura <- c("zurdo", "diestro", "ambos")
ponderaciones <- c(0.2, 0.7, 0.1)
muestra_ponderada <- sample(tipo_escritura, size = 10000, prob = ponderaciones, replace = TRUE)
muestra_ponderada |> table() # contar cuántas veces me salió cada tipo de escritura
```

+ Se puede hacer en un dataframe con la librería `dplyr`

```{r}
tibble(IDs = 18:75) |>
  group_by(IDs) |>
  dplyr::mutate(escritura = sample(tipo_escritura, size = 1, prob = ponderaciones)) |>
  ungroup()
```

```{r}
set.seed(12345678)
tibble(IDs = 18:75) |>
  group_by(IDs) |>
  dplyr::mutate(escritura = sample(tipo_escritura, size = 1, prob = ponderaciones)) |>
  ungroup()
```

### Muestreo estratificado

+ En este caso tenemos una población que está segmentada en grupitos a.k.a estratos

+ Y en cada estrato queremos obtener una muestra

+ Para esto, vamos a ocupar la función by()

+ La función by() aplica una función a un subconjunto específico de un data frame basado en uno o más factores, i.e. aplica una función en grupitos

```{r}
datos <- data.frame(
  grupo = c("1o", "1o", "1o", "1o", "2o", "2o", "2o", "3o", "3o"),
  estudiante = c("Ariel", "Enrique", "Elena", "Fenando", "Julian",
                 "Eugenia", "Rocio", "David", "Felipe"),
  calificacion = c(85, 90, 78, 88, 92, 95, 75, 68, 100)
)

datos
```
+ Para ver cómo opera la función by() calcularé la media de las calificaciones de cada uno de los grupos (la media de los de 1o, la media de los de 2o y la media de los de 3o.)

```{r}
calif_promedio <- by(data = datos$calificacion,
                     INDICES = datos$grupo, # Indices es la variable que indica los grupitos
                     FUN = mean) # la función que aplicaré en cada grupito
calif_promedio
```
¿Qué tipo de objeto nos devuelve?

```{r}
calif_promedio |> str()
```

+ Ahara sí usémosla para hacer muestreo estratificado

```{r}
by(data = datos$calificacion, # quiero sacar una muestra de las calificaciones
   INDICES = datos$grupo, # la quiero para cada grupito
   FUN = function(x) sample(x, size = 2) # quiero obtener una muestra de tamaño 2 de cada grupito
    )
```
+ Otra ejecución

```{r}
by(data = datos$calificacion,
   INDICES = datos$grupo,
   FUN = function(x) sample(x, size = 2)
    ) |> unlist()
```
+ Si quiero que a todos nos salga lo mismo

```{r}
set.seed(12345678)
by(data = datos$calificacion,
   INDICES = datos$grupo,
   FUN = function(x) sample(x, size = 2)
    ) |> unlist()
```
# Una pequeña ayuda para hacer visualizaciones

+ La librería {esquisse} tiene básicamente una función, que se llama `esquisser` que básicamente nos despliega una IDE (una ayuda visual) para hacer visualizaciones con ggplot2

```{r}
library(esquisse)
library(palmerpenguins)
```

```{r}
datos <- palmerpenguins::penguins
```

```{r}
esquisser(datos)
```

```{r}
library(ggplot2)
```


```{r}
ggplot(datos) +
  aes(x = body_mass_g, fill = sex) +
  geom_density(adjust = 1L) +
  scale_fill_brewer(palette = "RdYlGn", direction = 1) +
  labs(
    x = "masa corporal",
    y = " ",
    title = "Mi fabulosa gráfica",
    subtitle = "Cada vez más fabulosa"
  ) +
  theme_light() +
  theme(
    legend.position = "bottom",
    legend.text = element_text(face = "italic",
    size = 10L)
  ) +
  facet_wrap(vars(species))
```
```{r}
ggplot(datos) +
  aes(
    x = flipper_length_mm,
    y = body_mass_g,
    colour = species,
    size = bill_depth_mm
  ) +
  geom_point(shape = "circle small") +
  scale_color_viridis_d(option = "plasma", direction = 1) +
  ggthemes::theme_fivethirtyeight() +
  theme(legend.position = "top") +
  facet_wrap(vars(island))
```
```{r}
ggplot(datos) +
  aes(
    x = flipper_length_mm,
    y = body_mass_g,
    colour = species,
    size = bill_depth_mm,
    shape = sex
  ) +
  geom_point() +
  scale_color_viridis_d(option = "plasma", direction = 1) +
  ggthemes::theme_fivethirtyeight() +
  theme(legend.position = "top") +
  facet_wrap(vars(island))
```
## Actividad en tiempo real de lxs estudiantes

+ Van a realizar algunas visualizaciones con el esquisser de alguno de los siguientes dataframes

```{r}
library(gapminder)
```

```{r}
datos1 <- gapminder::gapminder
datos1 |> head()
```

```{r}
library(titanic)
```

```{r}
datos2 <- titanic::titanic_train
datos2 |> head()
```

```{r}
datos3 <- USArrests
datos3 |> head()
```

```{r}
datos3 <- datos3 |> tibble::rownames_to_column()
datos3 |> head()
```

```{r}
library(gapminder)
library(titanic)
```

```{r}
datos1 <- gapminder::gapminder
datos2 <- titanic::titanic_train
datos3 <- USArrests |> tibble::rownames_to_column()
```

```{r}
gap2007 <- gapminder |> filter(country == "Mexico")

ggplot(gap2007) +
  aes(
    x = gdpPercap,
    y = lifeExp,
    colour = lifeExp,
    size = pop,
    group = continent
  ) +
  geom_point(shape = "asterisk") +
  scale_color_distiller(palette = "PuRd", direction = 1) +
  theme_classic()
```


```{r}
library(ggplot2) # Visualizaciones
library(ggExtra) # Visualizaciones
library(corrplot) # Visualizaciones de la matriz de correlación
library(dplyr) # Operaciones entre dataframes
library(magrittr) # Algunos operadores de asignación
library(palmerpenguins) # El dataset de los pingüinitos
library(visdat) # Visualización de los datos faltantes
library(skimr) # Para generer métricas
library(janitor) # Para embellecer
library(moments) # Calcular la kurtosis y la skewness
library(hexbin) # Auxiliar para visualización
```

+ Vamos a hacer unas graficas sencillas

```{r}
datos <- ggplot2::msleep
```

```{r}
datos |> ggplot() +
  geom_histogram(aes(x = sleep_total, y = ..density..),
                 bins = 40, fill = "blue", alpha = 0.5) +
  geom_density(aes(x = sleep_total), color = "red", size = 0.5) +
  theme_light()
```

```{r}
datos |> ggplot() +
  geom_histogram(aes(x = sleep_total, y = ..density..),
                 bins = 40, fill = "blue", alpha = 0.5) +
  geom_density(aes(x = sleep_total), color = "red", size = 0.5) +
  facet_wrap(~vore) +
  theme_light()
```


```{r}
datos |> dplyr::select(where(is.numeric)) |>
  cor(use = "complete.obs") |> corrplot.mixed(order = 'AOE')
```

```{r}
datos |> dplyr::select(where(is.numeric)) |>
  cor(use = "complete.obs")
```

```{r}
# Correlación (Relación lineal de toda la vida)
datos |> dplyr::select(where(is.numeric)) |>
  cor(use = "complete.obs", method = "pearson") |> corrplot.mixed(order = 'AOE')
```

```{r}
# Correlación (Relación monótona)
datos |> dplyr::select(where(is.numeric)) |>
  cor(use = "complete.obs", method = "spearman") |> corrplot.mixed(order = 'AOE')
```


```{r}
datos |> ggplot() +
  geom_point(aes(x = sleep_total, y = brainwt)) +
  theme_light()
```

```{r}
graf <- datos |> ggplot(aes(x = sleep_total, y = brainwt)) +
  geom_point() +
  theme_light()

graf <- ggMarginal(graf, type = "histogram")
```

```{r}
graf
```

```{r}
graf <- datos |> ggplot(aes(x = sleep_total, y = brainwt, color = vore)) +
  geom_point() +
  theme_light()

graf <- ggMarginal(graf, type = "histogram",
                   groupColour = TRUE,
                   groupFill = TRUE)
```

```{r}
graf
```


```{r}
datos |> ggplot() +
  geom_point(aes(x = sleep_total, y = brainwt, color = vore)) +
  facet_wrap(~vore) +
  theme_light()
```



```{r}
datos |> ggplot() +
  geom_hex(aes(x = sleep_total, y = brainwt), bins = 20, color = "white") +
  theme_light()
```

```{r}
datos |> ggplot() +
  geom_hex(aes(x = sleep_total, y = brainwt), bins = 20) +
  scale_fill_viridis_c() +
  theme_light()
```



```{r}
datos |> ggplot() +
  geom_density_2d(aes(x = sleep_total, y = brainwt))
```
```{r}
datos |> ggplot() +
  geom_density_2d(aes(x = sleep_total, y = brainwt), binwidth = 0.04)
```

```{r}
datos |> ggplot() +
  geom_density_2d(aes(x = sleep_total, y = brainwt), binwidth = 0.04) +
  facet_wrap(~vore) +
  theme_light()
```
```{r}
datos |> ggplot() +
  geom_density_2d(aes(x = sleep_total, y = brainwt), binwidth = 0.05) +
  facet_wrap(~conservation) +
  theme_light()
```

```{r}
datos |> ggplot() +
  geom_density_2d(aes(x = sleep_rem, y = brainwt), binwidth = 0.04) +
  facet_wrap(~vore) +
  theme_light()
```

```{r}
datos |> ggplot() +
  geom_density_2d(aes(x = sleep_cycle, y = brainwt)) +
  facet_wrap(~vore) +
  theme_light()
```

```{r}
datos |> ggplot() +
  geom_density_2d(aes(x = sleep_cycle, y = bodywt)) +
  facet_wrap(~vore) +
  theme_light()
```


```{r}
library(GWalkR)
```


```{r}
gwalkr(datos)
```

